ACORDAO-COMPLETO-2316945

ACÓRDÃO 335/2019 ATA 5/2019 - PLENÁRIO

VISTOS, relatados e discutidos estes autos de pedido de reexame interposto contra os termos do Acórdão 2213/2017-TCU-Plenário,
ACORDAM os Ministros do Tribunal de Contas da União, reunidos em sessão plenária, diante das razões expostas pelo relator e com fundamento nos arts. 32, 33 e 48 da Lei 8.443/1992, em:
9.1. conhecer do presente pedido de reexame para, no mérito, dar a ele provimento para tornar insubsistentes os subitens 9.1 e 9.2 do Acórdão 2213/2017-TCU-Plenário e, por conseguinte, manter o julgamento pela legalidade do ato de admissão do senhor José Carlos Pereira, apreciado por meio do Acórdão 7502/2012-TCU-Segunda Câmara;
9.2. dar ciência desta deliberação ao recorrente e ao Instituto Federal de Educação, Ciência e Tecnologia do Paraná.

Pedido de reexame contra deliberação que reviu de ofício acórdão que apreciou ato de admissão do recorrente.

3. Interessados/Responsáveis/Recorrentes:
3.1. Interessados: José Carlos Pereira (XXX.556.609-XX)
3.2. Recorrente: Jose Carlos Pereira (XXX.556.609-XX).

13.1. Ministros presentes: José Mucio Monteiro (Presidente), Walton Alencar Rodrigues, Benjamin Zymler (Relator), Augusto Nardes, Aroldo Cedraz, Ana Arraes, Bruno Dantas e Vital do Rêgo.
13.2. Ministro-Substituto convocado: Augusto Sherman Cavalcanti.
13.3. Ministros-Substitutos presentes: André Luís de Carvalho e Weder de Oliveira.

BENJAMIN ZYMLER

Ministro-Substituto Marcos Bemquerer Costa.

Adoto como relatório a bem-lançada instrução a cargo da Secretaria de Recursos (Serur) , acolhida no âmbito daquela unidade técnica e endossada pelo Ministério Público junto ao Tribunal de Contas da União (MPTCU) :
"INTRODUÇÃO
Trata-se de pedido de reexame (peça 72) interposto por José Carlos Pereira contra o Acórdão 2213/2017-TCU-Plenário ([Gerente]) .  
A deliberação recorrida apresenta o seguinte teor: 
9.1. rever de ofício o Processo acórdão nº 7.502/2012-2 - 2ª Câmara, quanto ao ato de José Carlos Pereira, considerá-lo ilegal e tornar insubsistente o respectivo registro;
9.2. determinar ao Instituto Federal de Educação, Ciência e Tecnologia do Paraná que:
9.2.1. cesse os pagamentos decorrentes do ato impugnado no prazo de 15 (quinze) dias, contados da ciência desta deliberação, sob pena de responsabilidade solidária da autoridade administrativa omissa;
9.2.2. dê ciência do inteiro teor deste acórdão ao interessado;
9.2.3. encaminhe a este Tribunal, no prazo de 30 (trinta) dias, contados da ciência desta deliberação, por cópia, comprovantes da data em que o interessado tomou conhecimento desta deliberação;
9.3. determinar à Secex/PR a reabertura do processo TC Processo 018.606/2012-1 para verificar se as responsabilidades foram apuradas e, se for o caso, dar continuidade à instrução do processo; 
9.4. determinar que cópia deste acórdão seja encaminhada ao Ministério da Transparência e Controladoria-Geral da União.
HISTÓRICO
Trata-se de novo exame de ato de admissão de José Carlos Pereira com revisão de ofício do Acórdão 7502/2012-TCU-Segunda Câmara. O novel exame ocorreu em virtude de cumprimento a Despacho do Excelentíssimo Ministro-Relator João Augusto Ribeiro Nardes (peça 45) , com vistas à verificação da ocorrência de violação à ordem legal.
Após avaliações realizadas pela unidade técnica (Sefip) , mediante contraditório do interessado, constatou esta Corte de Contas, por meio do acórdão recorrido, conforme voto condutor, que, ' (...) restaram comprovadas inúmeras incorreções no concurso, entre as quais: falta de publicidade; falta de motivação na atribuição de notas; desclassificação de concorrentes sem transparência e problemas na composição da comissão julgadora'.
Destacou-se, ainda, que 'a solução dada por esta E. Corte aos casos correlacionados foi no sentido da ilegalidade com recusa de registro', conforme destacado na manifestação do MPTCU (peça 56) , verbis:
14. Dado que as irregularidades que maculam a admissão de José Carlos Pereira são as mesmas que foram consideradas para a impugnação dos atos de admissão de José Carlos Ciccarino, Pedro Antônio Bittencourt Pacheco e Ricardo Herrera, entendemos que está correta a solução apresentada pela Unidade Técnica, no sentido de que a Corte de Contas promova a revisão da apreciação do ato de peça n.º 9 pela ilegalidade. Além disso, tal medida configura isonomia no tratamento dado aos servidores cujas admissões estão envolvidas nas mesmas falhas. 
15. O artigo 260, § 1.º, do Regimento Interno do Tribunal estipula que: 
§ 2º O acórdão que considerar legal o ato e determinar o seu registro não faz coisa julgada administrativa e poderá ser revisto de ofício pelo Tribunal, com a oitiva do Ministério Público e do beneficiário do ato, dentro do prazo de cinco anos da apreciação, se verificado que o ato viola a ordem jurídica, ou a qualquer tempo, no caso de comprovada má-fé (grifo no original) .
Por oportuno, vale ainda reproduzir constatação específica reproduzida no relatório do acórdão em relação ao ora recorrente que perpassam outras irregularidades no concurso, verbis:
23. O item 4 do edital previa a formação de Comissão Julgadora, a responsável pela elaboração, aplicação e avaliação das provas.
24. O item 4.3.1 dispunha que, na formação da comissão julgadora, um professor seria, preferencialmente, externo ao quadro de servidores do IFPR. Entretanto, o tema é normatizado pela Resolução nº 03/2009 do Conselho Superior do Instituto Federal do Paraná - órgão de Administração Superior do IFPR - (peça 37) que estabelece normas de concurso público para a carreira do magistério daquela Instituição e determina que: 
 (...) 
Art. 16. As Comissões Julgadoras serão compostas de 3 (três) professores da carreira do magistério, sendo 02 (dois) do IFPR e 01 (um) da rede externa.
§ 1° - Se constatada a impossibilidade de indicação de professores da carreira do magistério no IFPR, a Comissão Julgadora poderá ser composta por professores da rede externa. 
 (...) 
25.	Isso significa que a formação deveria obrigatoriamente, e não preferencialmente, contar com um membro externo. No concurso de José Carlos Pereira, o Diretor Geral EAD, José Carlos Ciccarino, indicou os servidores Ciro Bachtold, Ezequiel Westphal e Marcos Antônio Barbosa para a composição da Comissão Julgadora do concurso público. Entretanto, verifica-se que todos os servidores são professores do próprio IFPR, conforme se depreende da Ata de Instalação da Comissão Julgadora (peça 34, folha 138) . O servidor Ezequiel Westphal foi substituído pela suplente Cristina Maria Aryoza, também servidora do IFPR. 
26.	O candidato José Carlos Pereira já era servidor do IFPR, na função de Diretor de Expediente do Gabinete do Reitor do IFPR, conforme Portaria IFPR de 3/9/2009 - D.O.U. de 8/9/2009, seção 2, pág. 14 (peça 38) . 
1.1. Neste momento, o recorrente insurge-se contra a deliberação previamente descrita.
EXAME DE ADMISSIBILIDADE
Reitera-se o exame de admissibilidade contido nas peças 76-77, ratificado pelo Relator (despacho de peça 79) . 
EXAME DE MÉRITO
Delimitação
1.2. Constitui objeto do presente recurso definir se houve cerceamento de defesa do recorrente.
Do cerceamento de defesa do recorrente e das nulidades alegadas no recurso. 
O recorrente aduz em suas razões recursais um conjunto de nulidades relacionadas ao cerceamento de sua defesa, por questão de didática e coerência do exame, organiza-se os argumentos em grupos, desde já, fazendo o registro que não se seguiu a ordem estabelecida na peça recursal.
Inicialmente informa que nos autos do TC Processo 017.746/2012-4, no qual há discussão de situação jurídica em tudo similar ao presente processo, existem propostas da unidade técnica e do MP-TCU que concluíram pela existência de cerceamento de defesa do interessado.
1.3. Dessa forma, defende-se no recurso a tese da existência de nulidades no presente processo, as quais podem ser agrupadas nas alíneas abaixo com os argumentos estruturados nas suas subalíneas, a saber:
	a) 	prejuízo à ampla defesa por ausência de completo acesso aos autos do TC Processo 018.606/2012-1:
	a.1)	informa que para obter vistas do TC Processo 018.606/2012-1 teve que reiterar o pedido somente obtendo-a após sua insistência o que teria causado prejuízo à sua defesa;
	b)	cerceamento de defesa em razão de contraditório limitado: 
	b.1)	alega que no exame técnico contido à peça 50 realizado em obediência aos documentos do MP-TCU e Relator (peças 44 e 45) não houve efetiva avaliação dos argumentos e fatos apresentados à peça de defesa (peça 31) , mas análise formal da oitiva, mantendo-se, portanto, 'a mesma afronta aos princípios do contraditório e da ampla defesa' apontados anteriormente pelo membro do Ministério Público;
	b.2)	contradita a alegação no sentido de que ocupava posição gerencial no momento do processo seletivo, argumentando que não há no direito brasileiro proibição a 'um servidor público que exerce cargo em comissão de procurar melhorar sua condição profissional e até mesmo econômica de participar de um concurso público', e que já foi aclarado que o recorrente 'exercia cargo de Direção em local totalmente distinto e distante da divisão administrativa (ou seja, Direção de Ensino a Distância) dentro do IFPR' e sem 'nenhuma influência neste ou em qualquer outro certame de concurso público no IFPR ou mesmo em outra entidade pública';
	c)	prejuízo à defesa em razão da existência de falhas na caracterização da irregularidade apontada na instrução prévia a oitiva e defesa do recorrente:
	c.1)	afirma que o decisum condenatório teve por base a instrução da Secex-PR no TC TC 018.606/2012, contudo, na mencionada instrução 'não havia especificamente em relação a José Carlos Pereira, nada de ilegal, apenas indícios hipotéticos, com, inclusive, premissas absolutamente falsas';
	c.2)	sobre as premissas falsas afirma que:
	c.2.1) a instrução assentou que o 'candidato José Carlos Pereira foi nomeado pelo Sr. José Carlos Ciccarino,' mas de fato sua nomeação foi realizada pelo Reitor, à época, Irineu Mário Colombo;
	c.2.3) a instrução afirma a existência de similaridade com o processo de admissão José Carlos Ciccarino, mas, de fato, 'não há qualquer similaridade nos pontos críticos apontados em relação ao concurso de José Carlos Ciccarino', as falhas no concurso deste não podem ser apontados como desabonadores no concurso do recorrente;
	c.3) a 'alegação apenas de similaridade de procedimentos entre ambos os concursos, sem a indicação exata de quais pontos teriam sido iguais, dificultou e prejudicou muito qualquer defesa do interessado, violando seu direito constitucional ao contraditório' sendo que 'a sequência de datas e horários considerados como não verossímeis e Atas com rasuras grosseiras, sequer são fatos apontados em relação a Josè Carlos Pereira', 
	c.4) 'em relação à alínea 'B) ' houve sim ampla divulgação dos procedimentos da Comissão Julgadora bem como todos os resultados das decisões da Comissão Julgadora, foram todos divulgados em Edital físico na Instituição e em seu site, bem como houve, ao final, publicação no D.O.U para dar transparências aos seus atos, em atenção aos princípios constitucionais da isonomia, da impessoalidade e da transparência que norteiam as admissões públicas, como é público e notório.' 
	c.5)	'Na alínea 'C' afirmou-se que as publicações no D.O.U restringiram-se apenas ao Edital do Concurso e ao Resultado Final, porém, houve, como dito, ampla divulgação de todas as fases, a todos os concorrentes, no Edital físico na Instituição e no site'; 
c.6) 'Quanto ao item 'D', já destacado que não houve qualquer erro grosseiro ou rasuras; 
	c.7) 	'se houvesse a juntada integral do processo relativo ao Concurso 87/2011, poderia o interessado demonstrar que a similaridade apontada nesse procedimento como hipoteticamente ilegal era, na verdade, comum a todos os processos do IFPR que levaram à posse mais de 400 docentes. Assim, as questões indicadas como similaridades ficariam também esclarecidas, pois seriam similares em decorrência da exigência que adotava o IFPR para com todas as Comissões Julgadoras, para manter a isonomia em todos os concursos, de realizá-los dentro de uma única sistemática';
	c.8)	inserção, após sua oitiva, 'de novas argumentações, ficando totalmente fragilizado em proferir sua ampla defesa e com isso o contraditório ficou totalmente prejudicado' a exemplo do item 20 da instrução de peça 50;
	c.9)	a seguir promove enfática defesa da licitude do concurso que teve sua admissão, anteriormente, reconhecida como legal por esta Corte de Contas.
	d)	afronta ao contraditório ante a juntada de fato novo, fundamento da condenação, não mencionado antes da defesa do recorrente:  
	d.1)	o fato novo aventado no recurso foi que a composição da banca examinadora teria sido constituída de modo errôneo e contrário ao regimento do IFPR, tal fato não foi mencionado nem abordado na instrução prévia à defesa e, portanto, não teve o recorrente a oportunidade de contraditar a situação que serviu de fundamento para a condenação;
	d.2)	ademais, o IFPR que deveria ser ouvido pelo vício, pois o interessado não teve qualquer participação na constituição da banca examinadora;
	d.3)	a seguir faz defesa de mérito da legalidade do concurso, aduzindo que o Edital 087/2011 estava vinculado à Portaria Interministerial 56/2011 e não a Resolução 03/2009, assim, nos termos do art. 2º da PRT 56/2011, se o dirigente máximo quisesse poderia reproduzir as disposições da Resolução 03/2009, se não o fez e havendo irregularidades deve o gestor ser ouvido e não se apenar somente o interessado;
	d.4) relata, por fim, que a formação das comissões alcançou todas as vagas do concurso em que participou (Edital 087/2011) , possuindo efeito erga omnes, bem como de outros concursos realizados pelo IFPR, a exemplo do Concurso 049/2011, 059/2011 e 134/2012, acerca deste último argumento junta as portarias de formação das comissões;
	d.5)	conforme demonstra os documentos colacionados não haveria que se falar em ilegalidade na formação das bancas examinadoras, especificamente em relação à banca do recorrente.       
	e)	violação à defesa em virtude da ausência de manifestação do IFPR:
	e.1)	não houve oitiva, nos presentes autos, de quem, de fato, deveria se defender e defender o concurso eivado de vício que seria a instituição responsável pela sua elaboração;
	e.2)	alega que a peça do MP-TCU afirma a necessidade de se buscar responsabilizações no âmbito do IFPR, e que não teria o servidor como se defender a contento, pois as regras foram instituídas por quem sequer foi chamado para integrar a relação jurídica;
	e.3)	 a falta do IFPR na relação jurídica implicou na ausência de juntada que documentos essenciais a melhor formação de juízo sobre o Edital 087/2011;
	e.4)	relata que no TC Processo 018.606/2012-1, o qual continha a única instrução da qual se podia defender, foi enviado ao IFPR o Ofício 666/2012-TCU-Secex-PR, contudo não se encontrou nos autos manifestação do Instituto, o que aparenta 'ter havido intenção deliberada da alta administração do IFPR em cercear a defesa de José Carlos Pereira  (e dos outros servidores) , por várias razões, tais como: - serem, os outros servidores interessados, antagônicos políticos da equipe que administra a Reitoria e a Pró-Reitoria de Gestão de Pessoas à época dos fatos e; - principalmente, por estar a Pró-Reitoria de Gestão de Pessoas do IFPR visando se isentar das responsabilidades que o fato poderá acarretar; - e, ainda, pela insegurança jurídica decorrente do fato que a decisão ora recorrida poderá efetivamente atingir a grande maioria dos concursos realizados pelo IFPR';
	e.5) o IFPR ao ter ciência das supostas irregularidades teria por dever de ofício defender a legalidade dos procedimentos e a licitude do certame, o que não ocorreu e trouxe prejuízos à defesa do recorrente.
	 f) 	vícios decorrentes da Representação existente no TC Processo 018.606/2012-1 e a existência de patrulhamento ideológico:  
	f.1) 	relata que a Representação constante do TC Processo 018.606/2012-1 originou-se de prova emprestada do TC Processo 019.514/2005-9 (peça 35, p 50-52) , denúncia anônima e 'caluniosa' elaborada por 'Maria Albertina Ciccarino' (pessoa inexistente) e que jamais fez parte dos quadros do Instituto (peça 74, p. 7) ;
	f.2)	informa que os documentos da denúncia, além de serem de 2008 e o concurso em questão de 2011, apontavam para outro processo datado de 2005 (TC Processo 019.514/2005-9) , contudo a motivação para a abertura da atual representação partiu da máquina eletrônica da Diretora da Secex-PR, havendo celeridade no início, e sem apuração de responsabilidades do Instituto, o que demonstraria  apenas a 'preocupação em acelerar o evidente processo armado de patrulhamento ideológico' em andamento';
	f.3)	colocar em suspeição pessoas que participaram de concursos públicos seria demonstração clara de 'patrulhamento ideológico' e desfocados da razoabilidade;
	f.4)	não houve preocupação em relação às responsabilidades e a metodologia de execução dos concursos do Instituto Federal do Paraná e de seus dirigentes, direcionando as suspeitas somente aos servidores participantes do concurso;
	f.5)	não teria havido empenho na apuração das responsabilidades dos dirigentes do Instituto, mas perseguição e patrulhamento dos concursados, pois não houve 'apuração da materialidade acusatória';
	f.6)	 se houvesse irregularidade em um concurso haveria em todos pois todos foram executados de modo similar e o que ocorreu no presente processo foi 'uma análise absolutamente dirigida, e não por amostragem aleatória';
	f.7)	no concurso em que participou não houve questionamento nem administrativo nem judicial por qualquer concorrente.
	g) 	Preclusão e decadência: 
	g.1)	o recorrente aduz em suas razões recursais que na ausência de má-fé o tempo de duração do processo não poderia exceder cinco anos, assim tanto o TC Processo 018.606/2012-1 quanto o TC Processo 036.425/2012-5, iniciados em 28/06/2012 e 27/09/2012, respectivamente, deveriam ter seus efeitos declarados 'decadentes'
	g.2)	argumenta que o processo deve ter curso em frente e, ao se juntar ao presente processo documentos do TC Processo 005.043/2011-5, mais antigos, e desprezar documentos do TC Processo 017.746/2012-4, mais recentes e que propõem a nulidade do Acórdão 355/2016-TCU-Plenário e, por arrastamento, o Acórdão 289/2016-TCU-Plenário, se induz tanto o MP-TCU quanto a Corte a cometer falha grave no julgamento do presente processo;
	g.3) alega que a discussão acercas das irregularidades do concurso no Instituto Federal do Paraná - IFPR teve início com o TC Processo 018.606/2012-1, 'assim sendo, as discussões e decisões deveriam estar sendo executadas naquele processo, porém, foram desmembradas para os processos TC Processo 005.043/2011-5 (relativos aos servidores José Carlos Ciccarino e Ricardo Herrera) , TC Processo 017.746/2012-4 (relativo ao servidor Pedro Antônio Bittencourt Pacheco) e TC Processo 036.425/2012-5 (relativo ao servidor José Carlos Pereira) ';
	g.4) invoca o art. 161 do RI-TCU para alegar que 'a manifestação da Secretaria de Recursos (SERUR) e do MPF junto ao TCU amplamente favoráveis ao cancelamento dos Acórdão 355/2016-TCU-Plenário que considerou ilegal o concurso de Pedro Antonio Bittencourt Pacheco, no processo TC Processo 017.746/2012-4, e por arrastamento também favorável ao cancelamento do Acórdão 289/2016-TCU-Plenário que considerou ilegal o concurso de José Carlos Ciccarino e Ricardo Herrera, reafirmou e garantiu o efeito suspensivo das penalidades da caracterização da ilegalidade dos atos de admissão daqueles servidores, e deveriam indubitavelmente, também por arrastamento, atingir processo TC Processo 036.425/2012-5 relativo a José Carlos Pereira';
Análise:
1.4. Inicia-se a análise pela informação dada pelo recorrente de existir nos autos do TC Processo 017.746/2012-4, discussão de situação jurídica em tudo similar ao presente processo, e propostas da unidade técnica e do MP-TCU que concluíram pela existência de cerceamento de defesa do interessado.
1.5. Ao compulsar os autos do mencionado processo em trâmite nesta Corte, verifica-se a veracidade da informação, há, sim, instrução da unidade técnica (peças 139-141 do TC Processo 017.746/2012-4) e parecer do MP-TCU (peça 142 do TC Processo 017.746/2012-4) acerca da situação do Sr. Pedro Antonio Bitencourt Pacheco (CPF XXX.710.209-XX) . 
1.6. Os fatos e a situação jurídica discutidos no TC Processo 017.746/2012-4 em tudo se assemelha à questão do presente recurso. Dessa forma, e por se concordar integralmente, tanto com a análise da unidade técnica como o parecer do MP-TCU se permite reproduzir o exame, utilizado como razões de convicção, para fundamentação desta instrução e a adoção do encaminhamento proposto.
1.7. Abaixo o exame da unidade técnica, no TC Processo 017.746/2012-4, verbis:
6. O recorrente sustenta que houve lesão ao devido processo legal, do contraditório e ampla defesa em razão de não constar nos autos todos os elementos relativos ao Concurso 87/2011, inclusive os vídeos da prova que se submeteu perante a comissão, realizado pelo IFPR/PR, criado em 2008, para que pudesse apresentar as semelhanças do padrão adotado no seu certame com os concursos anteriores realizados pela entidade e também as diferenças entre a sua situação e daqueles dos Sres. José Carlos Ciccarino e Ricardo Herrera, cujas revisões foram realizadas por meio do Acórdão 289/2016-TCU-Plenário, servidores estes que participaram do concurso do Edital nº 11/2010. 
6.1. De fato, isso pode ter ocorrido, pois a revisão do ato de admissão do recorrente Pedro Antonio Bitencourt Pacheco se deu com base na documentação acostada nos autos do TC Processo 018.606/2012-1, que trata de representação da Secretaria de Controle Externo no Estado do Paraná - Secex/PR, baseada em relato que foi feito supostamente por Maria Albertina Ciccarino no ano de 2008 acerca de irregularidades ocorridas na Escola Técnica da UFPR, que se tornou o IFPR/PR (peça 5 do TC Processo 018.606/2012-1) . 
6.2. Nos autos do TC Processo 018.606/2012-1 não foi realizada oitiva do IFPR/PR e de nenhum de seus gestores acerca das supostas irregularidades na realização dos concursos que beneficiaram, entre outros, o recorrente em razão de exercer na instituição antes e durante a realização do concurso cargo em comissão. Na conclusão da instrução feita no referido processo de representação consta o seguinte: 
	13.1 Considerando que os artigos 132, inciso V, e 133 da Resolução TCU 191/2006, c/c os arts. 237, inciso V, e 246 do Regimento Interno desta Corte, atribuem prerrogativa de representar em caso de ser verificado procedimento que possa resultar dano ao erário ou irregularidade grave no curso de fiscalização;
13.2 Considerando que os fatos relatados configuram ser uma prática do Instituto Federal de Educação, Ciência e Tecnologia do Paraná - IFPR na condução de seus concursos públicos; 
13.3 Considerando que as constatações apontadas infringem os princípios fundamentais da Administração Pública, em especial da moralidade e isonomia, merecendo uma análise mais aprofundada e especializada, em especial pela Secretaria de Fiscalização de Pessoal - Sefip/TCU; 
13.4 Considerando a urgência no exame da questão, que poderá ensejar a revisão de ofício de vários atos já julgados por este Tribunal pela regularidade; 
13.5 Considerando, por outro lado, a necessidade de apurar os responsáveis pelas irregularidades apontadas e a imputar as penas cabíveis; e 
13.6 Considerando, ainda, a recente publicação da Lei 12.550, de 15 de dezembro de 2011 (DOU de 16.12.2011) , que tipifica como crime, em seu art. 311-A, a prática delituosa de fraude em concurso público. (destacamos) 
6.3. Na proposta de encaminhamento feito pela Secex/PR no processo de representação constou o seguinte: 
14.1.2 com fulcro nos parágrafos 2º e 3º do art. 260 do Regimento Interno/TCU, encaminhar cópia integral do presente processo, bem como da decisão que vier a ser adotada à Secretaria de Fiscalização de Pessoal - Sefip/TCU para que avalie a conveniência e oportunidade de proceder à revisão de ofício dos atos de admissão já julgados nos Acórdãos TCU 2646/2011 e 5255/2012, ambos da 2ª Câmara, relativos aos servidores José Carlos Ciccarino (CPF XXX.525.779-XX) , Pedro Antonio Bittencourt Pacheco (CPF XXX.710.209-XX) e Ricardo Herrera (CPF XXX.018.348-XX) ,
14.1.3 com base art. 46 da Resolução TCU 240/2010, encaminhar à Secretaria de Fiscalização de Pessoal - Sefip/TCU cópia de todos os documentos relativos à admissão do Sr. José Carlos Pereira, cujo ato permanece pendente de julgamento por este Tribunal, a fim de que avalie a conveniência e oportunidade de apuração dos indícios de irregularidades detectados e, via de consequência, do seu futuro registro de admissão;
14.1.4 em razão das graves irregularidades praticadas pela alta administração do Instituto Federal do Paraná na condução dos concursos públicos auditados e a possibilidade real de que tais práticas tenham sido estendidas aos demais aprovados, situação que impõe ação tempestiva e efetiva por esta Corte de Contas, seja analisada a possibilidade de realização de auditoria na área de admissão de pessoal, com a participação desta Unidade Técnica e coordenação da Secretaria de Fiscalização de Pessoal - Sefip, com vistas à apuração e penalização dos responsáveis; 
6.4. O Ministro-Relator José Jorge (peça 11 do TC Processo 018.606/2012-1) encaminhou os autos à Secretaria-Geral de Controle Externo - Segecex para manifestação acerca da realização da auditoria, que, por sua vez, retornou os autos à Secex/PR (peças 12 e 13) para providências de rotina (preenchimento do formulário com a proposta de fiscalização) . Em sua resposta, a Secex/PR entendeu que a fiscalização poderia ser realizada em outro momento oportuno e que deveria dar prioridade na revisão dos atos de admissão dos servidores que foram apontados em sua proposta de encaminhamento (peças 14 e 15 do TC Processo 018.606/2012-1) . 
6.5. Em decorrência disso, a 2ª Câmara, por meio da Relação 8/2013, proferiu o Acórdão 1332/2013-TCU-Segunda Câmara, acolhendo a proposta da Secex/PR assim deliberou: 
1.7. Encaminhar à Secretaria de Fiscalização de Pessoal:
1.7.1. cópia dos presentes autos para que avalie a conveniência e oportunidade de proceder à revisão de ofício dos atos de admissão já julgados nos Acórdãos nº s 2646/2011 e 5255/2012, ambos da 2ª Câmara, relativos aos servidores José Carlos Ciccarino (CPF XXX.525.779-XX) , Pedro Antonio Bittencourt Pacheco (CPF XXX.710.209-XX) e Ricardo Herrera (CPF XXX.018.348-XX) ; 
1.7.2. cópia de todos os documentos relativos à admissão do Sr. José Carlos Pereira, cujo ato permanece pendente de julgamento por este Tribunal, a fim de que avalie a conveniência e oportunidade de apuração dos indícios de irregularidades detectados; 
1.8. Encaminhar cópia dos presentes autos ao Instituto Federal de Educação, Ciência e Tecnologia do Paraná, à Controladoria Geral da União e ao Ministério Público Federal. 
6.6. Não se tem notícia nos autos de que a fiscalização que avaliaria o procedimento de admissão de servidores do IFPR/PR, ou seja, os concursos realizados desde sua criação em 2008, foi realizada. Também não houve em nenhum momento o chamamento aos autos do IFPR/PR para esclarecer os atos que praticou na contratação de diversos servidores, inclusive da pequena amostr a que foi observada pela Secex/PR nos concursos relativos aos Editais 11/2010 e 87/2011, ou seja, os atos de admissão dos servidores José Carlos Ciccarino, Pedro Antonio Bittencourt Pacheco, Ricardo Herrera e José Carlos Pereira.
6.7. Este auditor também entrou em contato com o Diretor da Diretoria de Auditoria em Pessoal (DIAUP) da Sefip, Sr. Fabiano, que lhe afirmou que desconhece algum trabalho de auditoria realizado no IFPR/PR relativo à contratação de pessoal por concurso público e também não há plano s na unidade de que futuramente possa haver algum trabalho nesse sentido.
6.8. A falta do chamamento aos autos da Representação do IFPR/PR e dos seus gestores para esclarecer os fatos acerca dos indícios de irregularidades relativos aos vícios dos certames e a falta de realização da auditoria que fora inicialmente pensada impossibilitou que o Tribunal tivesse conhecimento pleno se houve ou não irregularidades e favorecimento na contratação de pessoal realizada, mediante concurso público, pelo IFPR/PR. 
6.9. Ora, os atos administrativos que resultaram na contratação dos já mencionados servidores e de tantos outros foram praticados pelo IFPR/PR e sua participação nos autos daquela representação, que serviu de base para a instauração deste feito, é fundamental para o deslinde se os concursos realizados pela entidade, inclusive daquele que participou o ora recorrente, apresentam vícios insanáveis e, por isso, devem ser tornados nulos, desligando, por consequência, do serviço público os servidores que foram admitidos com base neles, ou seja, revisão de ofício dos atos de admissão já apreciados pelo Tribunal. 
6.10. Isso também prejudicou a defesa dos servidores que tiveram seus atos revistos pelo s Acórdãos 289 e 355, ambos do Plenário de 2016, pois não foi juntado aos autos todos elementos necessários para a ampla defesa. Até mesmo a resposta ao Ofício 666/2012 - TCU - SECEX-PR, de 29/5/2012, que é mencionada na instrução da Secex/PR e que buscou informações junto ao IFPR/PR não foi disponibilizada ao recorrente, como assevera. Este auditor também não identificou nos autos do TC Processo 018.606/2012-1 tal documento. 
6.11. O recorrente sustenta que nos anos de 2010 e 2011, anos que constam os editais dos concursos da pequena amostra que foi levantada pela Secex/PR, ou seja, os quatros servidores mencionados acima, foram publicados 24 editais para admissão de docentes, sendo 11 em 2010 e 13 em 2011, ultrapassando a 370 o número de vagas disponibilizadas nos certames de que tratam esses editais e todos teriam sido realizados no mesmo padrão daquele que participou (págs. 8 e 9 da peça 99) com o mesmo formato de comissão avaliadora. 
6.12. Não se pode perder de vista que o edital de concurso público e os próprios atos dele decorrentes são atos administrativos e gozam de presunção de legitimidade e executoriedade até que sejam declarados nulos, nos termos da Súmula 473 do STF, que diz que 'a administração pode anular seus próprios atos, quando eivados de vícios que os tornam ilegais, porque deles não se originam direitos; ou revogá-los, por motivo de conveniência ou oportunidade, respeitados os direitos adquiridos, e ressalvada, em todos os casos, a apreciação judicial'.
6.13. No mesmo sentido, é o que reza o art. 53 da Lei 9.784/99, verbis: 'A Administração deve anular seus próprios atos, quando eivados de vício de legalidade, e pode revogá-los por motivo de conveniência ou oportunidade, respeitados os direitos adquiridos'.
6.14. Este Tribunal, em razão da competência, entre outras, previstas no inciso III do art. 71 da Constituição Federal, igualmente pode anular concurso público eivado de vício insanável, levando, portanto, a ilegalidade e negativa de registro dos atos de admissão dos servidores que foram selecionados pelo certame ilegal. Recentemente o Tribunal anulou concurso público, por conter irregularidades nos critérios de seleção, conforme Acórdão 3010/2014-TCU-Plenário, mantido pelo Acórdão 2162/2015-TCU-Plenário. 
6.15. Assim, é prematuro e pode ferir direito subjetivo considerar ilegal ou rever ato de admissão de algum servidor do IFPR/PR, ainda que lhe seja garantido apresentar defesa prévia (art. 260, §2º, do RITCU) , antes que a entidade se pronuncie pelos indícios de irregularidades graves apontados pela Secex/PR e sintetizados no §3º da instrução constante da peça 8 do TC 018.606/2012- 1, cuja transcrição é a seguinte: 
3. Após analisar a documentação pertinente e a cronologia dos atos praticados, foram constatados indícios de irregularidades graves nos procedimentos adotados pelo órgão contratante, como concursos públicos suspostamente fraudados, direcionamento de vagas, formação de comissões de homologação das inscrições e de julgamento das provas compostas por servidores do próprio IFPR, cujos membros tinham vínculo profissional pretérito com os concorrentes, além da conclusão do processo em um único dia, dentre outras constatações de igual gravidade. 
6.16. Ora, se os certames estão maculados é poder-dever do Tribunal levantar todos os casos irregulares e responsabilizar as pessoas que deram causa a tudo isso, sem prejuízo de garantir ao IFPR/PR e aos seus gestores, bem assim aos servidores que participaram das comissões que aprovaram os servidores supostamente mediante fraude, o direito ao contraditório e à ampla defesa, ou seja, o devido processo legal. No exame que foi feito pela Secex/PR nos autos do TC Processo 018.606/2012-1 há notícia que possivelmente inúmeros concursos realizados pelo IFPR/PR apresentam ilegalidades e os servidores selecionados ingressaram na entidade de forma irregular. Então, o caso do recorrente não é isolado e não deve e não pode assumir sozinho o ônus de defender os atos praticados pelo IFPR/PR na contratação de servidores, inclusive do certame a que se submeteu, edital 87/2011, que aliás, segundo o recorrente, foram disponibilizadas 179 vagas (pág. 9 da peça 99) e foram formadas 179 Comissões Julgadoras com padrão idêntico. 
6.17. Nas suas razões recursais, o recorrente alega que não conseguiu a documentação e os vídeos necessários do certame relativo ao edital 87/2011 perante ao IFPR/PR para realizar sua defesa junto ao Tribunal, pois, segundo ele, os atuais gestores são seus inimigos políticos. Ora, se o Tribunal tivesse ouvido o IFPR/PR e seus gestores pelos indícios de irregularidade é provável que todos os elementos estivessem disponíveis nos autos do TC Processo 018.606/2012-1 e destes, por consequência, para que o Sr. Pedro Antonio Bitencourt Pacheco pudesse elaborar sua defesa. 
6.18. Também sustenta que, por ocasião da sua oitiva, não havia sido ventilada à suposta formação da Composição da Banca Examinadora e que isso só apareceu nas análises feitas pelo Tribunal posteriormente. Além disso, diz que houve cerceamento de defesa pelo fato de não se encontrar nos Autos a resposta do IFPR ao Ofício nº 666/2012-TCU-SECEX-PR, bem como a negativa do IFPR/PR de fornecê-la. De fato, como já consignado, esse auditor não identificou nos autos do TC Processo 018.606/2012-1 tal comunicação e nenhuma resposta a ela. 
6.19. Convém mencionar ainda que nos autos do TC Processo 005.043/2011-5 foi interposto pedido de reexame pelo servidor Ricardo Herrera contra os termos do Acórdão 289/2016-TCU-Plenário. Embora a Serur tenha proposto não conhecê-lo, por ser intempestivo, propôs 'tornar nula de ofício a oitiva e os atos dela decorrentes, inclusive o Acórdão 289/2016-TCU-Plenário, quanto ao Sr. Ricardo Herrera, por violação ao princípio da ampla defesa, renovando-se a oitiva do ora recorrente e restituindo-se os autos à unidade técnica de origem para instrução' (peça 135 do TC 005.043/2011- 5) . A Serur constatou que houve prejuízo a defesa do mencionado servidor. Não houve ainda deliberação acerca desta proposta, encontrando-se os autos atualmente no Ministério Público junto ao TCU para manifestação.
O MP-TCU, no TC Processo 017.746/2012-4, assim se manifestou, verbis:
 (...) 
6. Com efeito, assiste razão ao recorrente e à Serur ao afirmarem que houve cerceamento de defesa nos presentes autos. Isto porque, embora o ofício de oitiva encaminhado ao recorrente, à peça 88, tenha informado que os motivos da revisão de ofício de seu ato eram relativos aos indícios de irregularidades detectados no TC Processo 018.606/2012-1, cuja documentação encontrava-se anexa, a apuração e as conclusões realizadas naqueles autos, acerca de tais indícios, ainda não haviam sido concluídas (e até o presente momento ainda não foram) , o que o impossibilitou de exercer, de forma plena, o seu direito ao contraditório e à ampla defesa. 
7. Nesse sentido, ressalta-se que a auditoria proposta pela Secex-PR naqueles autos, com vistas a apurar os fatos, responsabilizar os envolvidos e, até mesmo, anular os editais dos concursos realizados jamais chegou a ser realizada, tampouco os envolvidos na realização do concurso - os quais detêm o acesso a todas as informações e documentos gerados na sua realização, além de serem os responsáveis pelos procedimentos nele adotados - chegaram a ser convocados para se manifestarem. 
8. Ademais, além de o interessado não ter obtido acesso a todos os documentos necessários à sua manifestação, constatou-se que a Sefip incluiu em sua instrução, posteriormente à realização da oitiva, a existência de irregularidade na composição da banca examinadora do concurso, por esta ter sido constituída em desacordo com as regras previstas no Regimento Interno do IFPR, o que o impossibilitou de exercer o contraditório acerca desse ponto, previamente à revisão de ofício do seu ato. 
9. Dessa forma, considerando que, para que o recorrente pudesse se manifestar de forma plena acerca das alegações de que houve o seu favorecimento por conta de irregularidades verificadas no concurso a que se submeteu, era imprescindível que estas estivessem caracterizadas nos autos de forma inequívoca, contemplando todas as informações necessárias para tanto (não apenas os indícios) , entendo que houve ofensa ao devido processo legal, ao contraditório e à ampla defesa. 
10. Ante o exposto, este membro do Ministério Público de Contas manifesta anuência à proposta de encaminhamento alvitrada pela unidade técnica.
1.8. O mencionado processo que contém as manifestações citadas nas razões recursais foi julgado pelo Acórdão 367/2018-TCU-Plenário que em linha com as peças instrutória e Parecer do MP-TCU declarou nulo o Acórdão 355/2016-TCU-Plenário. Abaixo trechos do voto condutor, verbis:
Acolho integralmente os argumentos apresentados pela Serur e pelo MPTCU para concluir que houve cerceamento de defesa nos presentes autos. Embora o ofício de oitiva encaminhado ao recorrente tenha informado que os motivos da revisão de ofício de seu ato eram relativos aos indícios de irregularidades detectados no TC Processo 018.606/2012-1, cuja documentação encontrava-se anexa, a apuração de tais indícios ainda não havia sido concluída, o que o impossibilitou de exercer, de forma plena, o seu direito ao contraditório e à ampla defesa.
Tal apuração não foi realizada até hoje, pois a auditoria proposta pela Secex-PR naquela representação, que avaliaria o procedimento de admissão de servidores do IFPR/PR, ou seja, os concursos realizados desde sua criação em 2008, jamais chegou a ser realizada. 
Também não houve em nenhum momento o chamamento aos autos do IFPR/PR para esclarecer os atos que praticou na contratação de diversos servidores, inclusive da pequena amostra que foi observada pela Secex/PR nos concursos relativos aos Editais 11/2010 e 87/2011. 
Para que o recorrente pudesse se manifestar plenamente sobre as alegações de que foi favorecido por conta de irregularidades verificadas no concurso a que se submeteu, era imprescindível que estas estivessem devidamente caracterizadas nos autos.
Assim, em linha com os pareceres anteriores, concluo que houve ofensa ao devido processo legal, ao contraditório e à ampla defesa, o que prejudicou não só o recorrente mas também os demais servidores mencionados nos subitens 1.7.1 e 1.7.2 do Acórdão 1332/2013-TCU-Segunda Câmara, razão pela qual proponho dar provimento ao presente recurso para declarar nulo o Acórdão 355/2016-TCU-Plenário.
Entende-se não haver reparos a fazer nos exames empreendidos e na deliberação desta Corte, as quais se se aplicam integralmente ao presente caso. 
De toda forma, entende-se oportuno, ainda, destacar outras irregularidades processuais aventadas pelo recorrente para solidificar o juízo e a proposta pela nulidade por cerceamento de defesa. Trata-se do disposto nas alíneas 'c' e 'd'.
1.9. Em relação às alíneas 'c' e 'd', entende-se, em apertada síntese, que se exige para a caracterização da responsabilidade subjetiva do agente nesta Corte de Contas todos os elementos típicos da irregularidade (fato punível e culpável) . 
Para que o fato seja punível, devem estar caracterizados os seguintes pressupostos: (a) identificação do fato punível e qualificação do agente; (b) conduta comissiva ou omissiva e antijurídica, perfeitamente individualizada; (c) resultado, existência de dano ou infração a norma legal, regulamentar ou contratual ou, ainda, a desatendimento ou descumprimento de determinação desta Corte de Contas; (d) nexo de causalidade entre a ação e a ilicitude verificada; (e) dolo ou culpa, em sentido amplo, do agente.
Por sua vez, a culpabilidade compõe a estrutura da irregularidade, e consiste: (a) na existência ou não de excludentes; (b) no juízo de reprovabilidade extraído da análise de como os agentes se posicionaram e contribuíram para o fato, pois não há irregularidade sem reprovação. 
Importante mencionar que a caracterização da irregularidade em sua plenitude (identificação de todos os elementos típicos) deve preceder a defesa, em outras palavras, devem constar da citação do agente, sob pena de ofensa ao contraditório e a ampla defesa e a nulidade do decisum.
1.10. Verifica-se que o Ofício que promoveu a oitiva se encontra na peça 29 e no que interessa para o deslinde da questão foi vazado nos seguintes termos:
Consoante Despacho proferido pelo Relator, Excelentíssimo Senhor Ministro Aroldo Cedraz, no processo de admissão (TC-Processo 036.425/2012-5) , comunico que, nos termos do art. 260, § 2º, do Regimento Interno deste Tribunal, foi determinada a oitiva de V.Sa., para, se assim desejar, no prazo de 15 (quinze) dias a contar do recebimento da presente comunicação, manifestar-se quanto a revisão de ofício do Acórdão de Relação 7.502/2012-TCU-2ª Câmara, que julgou legal seu ato de admissão, tendo em vista as informações constantes do processo TC Processo 018.606/2012-1, que apurou indícios de irregularidades no concurso público para a carreira de magistério do ensino básico, técnico e tecnológico no Instituto Federal de Educação, Ciência e Tecnologia do Paraná, correspondente ao edital nº 87/2011, no qual vossa senhoria foi aprovado. A documentação que aponta os indícios de irregularidade segue anexa.
1.11. Nota-se que se remeteu as irregularidades ao TC Processo 018.606/2012-1, contudo, naquele processo a conclusão da instrução (peça 8) assim, dispôs, verbis:
13.1 Considerando que os artigos 132, inciso V, e 133 da Resolução TCU 191/2006, c/c os arts. 237, inciso V, e 246 do Regimento Interno desta Corte, atribuem prerrogativa de representar em caso de ser verificado procedimento que possa resultar dano ao erário ou irregularidade grave no curso de fiscalização;
13.2 Considerando que os fatos relatados configuram ser uma prática do Instituto Federal de Educação, Ciência e Tecnologia do Paraná - IFPR na condução de seus concursos públicos; 
13.3 Considerando que as constatações apontadas infringem os princípios fundamentais da Administração Pública, em especial da moralidade e isonomia, merecendo uma análise mais aprofundada e especializada, em especial pela Secretaria de Fiscalização de Pessoal - Sefip/TCU;
13.4 Considerando a urgência no exame da questão, que poderá ensejar a revisão de ofício de vários atos já julgados por este Tribunal pela regularidade; 
13.5 Considerando, por outro lado, a necessidade de apurar os responsáveis pelas irregularidades apontadas e a imputar as penas cabíveis; e 
13.6 Considerando, ainda, a recente publicação da Lei 12.550, de 15 de dezembro de 2011 (DOU de 16.12.2011) , que tipifica como crime, em seu art. 311-A, a prática delituosa de fraude em concurso público. Submeto os presentes autos à apreciação superior, com a proposta que segue
Percebe-se que se discutiu as irregularidades do concurso, mas sequer se identificou a irregularidade cometida pelo servidor ou o ato nulo do qual ele foi beneficiado. Destaca-se, as supostas irregularidades do concurso conforme bem alertado pela Unidade e MP-TCU não foram julgadas no TC Processo 018.606/2012-1, dessa forma em consonância com o já discutido entende-se ter havido cerceamento defesa pela ausência da completude na descrição da irregularidade e de fundamentação da condenação em fato aventado após a oitiva do qual o recorrente não se defendeu.    
Pelos fundamentos expostos e transcritos acima entende-se, satisfatoriamente discutidos os argumentos agrupados nas alíneas  'a' a 'f' e se conclui, a semelhança do  TC Processo 017.746/2012-4, que houve cerceamento de defesa do Sr. José Carlos Pereira e daqueles servidores mencionados nos subitens 1.7.1 e 1.7.2 do Acórdão 1332/2013-TCU-Segunda Câmara, considerando que o IFPR e seus gestores não foram ouvidos em razão dos indícios de irregularidades apurados nos autos do TC Processo 018.606/2012-1 acerca dos concursos públicos que realizou, inclusive daquele que o ora recorrente foi selecionado, impossibilitando esclarecimentos dos fatos e a juntada aos autos dos elementos necessários para defesa dos servidores que foram apontados na amostra colhida pela Secretaria de Controle Externo no Estado do Paraná - Secex/PR.
CONCLUSÃO
Das análises anteriores, conclui-se que que houve cerceamento de defesa do Sr. José Carlos Pereira e daqueles servidores mencionados nos subitens 1.7.1 e 1.7.2 do Acórdão 1332/2013-TCU-Segunda Câmara, considerando que o IFPR e seus gestores não foram ouvidos em razão dos indícios de irregularidades apurados nos autos do TC Processo 018.606/2012-1 acerca dos concursos públicos que realizou, inclusive daquele que o ora recorrente foi selecionado, impossibilitando esclarecimentos dos fatos e a juntada aos autos dos elementos necessários para defesa dos servidores que foram apontados na amostra colhida pela Secretaria de Controle Externo no Estado do Paraná - Secex/PR.
PROPOSTA DE ENCAMINHAMENTO
Ante o exposto, com fundamento no art. 48 da Lei 8.443/92, submetem-se os autos à consideração superior, propondo-se:
	a) 	conhecer do recurso e, no mérito, dar-lhe provimento; a fim de declarar nulo Acórdão 2213/2017-TCU-Plenário; 
	b) dar ciência do acórdão que for prolatado à recorrente e aos demais interessados, ressaltando-se que o relatório e o voto que o acompanharem podem ser consultados no endereço www.tcu.gov.br/acordaos, no dia seguinte ao de sua oficialização."
É o relatório.

não há

Procuradora-Geral Cristina Machado da Costa e Silva.

ATO DE ADMISSÃO CONSIDERADO LEGAL E REGISTRADO PELO TRIBUNAL ANTERIORMENTE. REVISÃO DE OFÍCIO DO ACÓRDÃO, CONSIDERANDO O ATO ILEGAL. PEDIDO DE REEXAME. OFENSA AO DEVIDO PROCESSO LEGAL, AO CONTRADITÓRIO E À AMPLA DEFESA. PROVIMENTO.

ATOS DE ADMISSÃO (ADS)

Secretaria de Recursos (SERUR); Secretaria de Fiscalização de Pessoal (SEFIP).

Trata-se de pedido de reexame interposto por José Carlos Pereira contra o Acórdão 2213/2017-TCU-Plenário. Esse acórdão reviu de ofício o Acórdão 7502/2012-TCU-Segunda Câmara (relator Ministro José Jorge) , por meio do qual fora considerado legal o ato de admissão do interessado no Instituto Federal de Educação, Ciência e Tecnologia do Paraná (IFPR) em razão de supostos vícios no concurso para provimento do cargo de Professor do Ensino Básico, Técnico e Tecnológico.
2. De início, ratifico o exame de admissibilidade de peça 79 e conheço do presente pedido de reexame.
3. À guisa de clareza, transcrevo, em parte, a instrução da Secretaria de Fiscalização de Pessoal (Sefip) , acolhida pelo relator a quo, eminente Ministro-Substituto Marcos Bemquerer Costa, e por este colegiado, na qual são narrados os motivos pelos quais o Tribunal veio a considerar ilegal a admissão do servidor:
"18. A aplicação do princípio da impessoalidade no concurso público tem como objetivo não apenas evitar qualquer tipo de favoritismos, perseguições ou discriminações, como também selecionar para ocupar os cargos públicos os candidatos plenamente aptos a preencherem as necessidades detectadas pelos órgãos públicos. Inadmissível, então, a um certame público de recrutamento de pessoal desrespeitar procedimentos legais no alcance da finalidade pública a que se destina, qual seja a de selecionar os melhores candidatos para os cargos e empregos vagos no âmbito da administração pública. 
19. No presente caso, constata-se que a representação apresentada pela Secex-PR (peça 35, p. 68-82) aponta indícios de que o princípio constitucional da impessoalidade no concurso público que selecionou o interessado para ocupar cargo no Instituto Federal do Paraná foi desrespeitado.
20. Informa a instrução do processo TC Processo 018.606/2012-1 (peça 35, p. 68-82) que no certame do servidor José Carlos Pereira não houve a devida transparência nos procedimentos adotados pela Comissão Julgadora, quebrando a isonomia do concurso e consequente desrespeito ao princípio da impessoalidade.
21. O interessado afirma que não houve privilégio a ele, pois havia outros servidores da IFPR, e que o edital foi amplamente divulgado e mais pessoas poderiam se inscrever para concorrer as vagas do concurso. Contudo, outros fatos corroboram a quebra do princípio da impessoalidade.
22. O Edital 087/2011 - Progepe - IFPR (peça 36) indica concurso composto pelas seguintes fases: análise de currículo (títulos) , prova escrita, prova didática e memorial descritivo (item 5.1) e classificação dos candidatos que obtivessem nota igual ou superior a 7 (sete) de cada examinador da comissão julgadora (item 5.3) . 
23. O item 4 do edital previa a formação de Comissão Julgadora, a responsável pela elaboração, aplicação e avaliação das provas.
24. O item 4.3.1 dispunha que, na formação da comissão julgadora, um professor seria, preferencialmente, externo ao quadro de servidores do IFPR. Entretanto, o tema é normatizado pela Resolução nº 03/2009 do Conselho Superior do Instituto Federal do Paraná - órgão de Administração Superior do IFPR - (peça 37) que estabelece normas de concurso público para a carreira do magistério daquela Instituição e determina que: 
 (...) 
Art. 16. As Comissões Julgadoras serão compostas de 3 (três) professores da carreira do magistério, sendo 02 (dois) do IFPR e 01 (um) da rede externa.
§ 1° - Se constatada a impossibilidade de indicação de professores da carreira do magistério no IFPR, a Comissão Julgadora poderá ser composta por professores da rede externa. 
 (...) 
25. Isso significa que a formação deveria obrigatoriamente, e não preferencialmente, contar com um membro externo. No concurso de José Carlos Pereira, o Diretor Geral EAD, José Carlos Ciccarino, indicou os servidores Ciro Bachtold, Ezequiel Westphal e Marcos Antônio Barbosa para a composição da Comissão Julgadora do concurso público. Entretanto, verifica-se que todos os servidores são professores do próprio IFPR, conforme se depreende da Ata de Instalação da Comissão Julgadora (peça 34, folha 138) . O servidor Ezequiel Westphal foi substituído pela suplente Cristina Maria Aryoza, também servidora do IFPR. 
26. O candidato José Carlos Pereira já era servidor do IFPR, na função de Diretor de Expediente do Gabinete do Reitor do IFPR, conforme Portaria IFPR de 3/9/2009 - D.O.U. de 8/9/2009, seção 2, pág. 14 (peça 38) . 
27. O objetivo da norma do IFPR é evitar situações como a observada no concurso público em que foi aprovado o servidor José Carlos Pereira, ou seja, a indesejada proximidade entre os membros da banca e entre os membros da banca e os candidatos, pois o concurso público deve observar em todas as suas fases o princípio da impessoalidade, especialmente quando determinado conjunto de servidores é responsável por atribuir notas e mesmo desclassificar candidatos de concursos públicos.
28. Também é importante mencionar que as irregularidades apresentadas sobre a composição da banca examinadora não tratam do candidato José Carlos Ciccarino, ou da semelhança entre as composições das bancas nos concursos.
29. A falta de impessoalidade é reforçada pela publicidade dos atos da comissão julgadora, pois, conforme o estabelecido no item 5.5 do Edital 87/2011 (peça 36) , a nenhum candidato foi permitido tomar conhecimento de nota de qualquer um dos seus concorrentes. 
30. Evidente que o mero relacionamento profissional entre o candidato do concurso público e membros da banca examinadora não se mostra suficiente para a quebra do princípio da igualdade entre os candidatos inscritos e eventualmente afastar a impessoalidade que deve ser norteadora nos concursos públicos. A norma não trata de convívio diário ou amizade entre os candidatos e os membros da banca, mas busca oferecer a segurança de que a composição da banca conterá um membro externo. Evitando a indesejada proximidade. Entretanto, em conjunto com o desrespeito a composição estatuída em norma regulamentadora, e falta de publicidade das avaliações, reforçam a ideia de que os atos praticados pela Comissão Julgadora não se coadunam com os princípios norteadores dos concursos públicos. 
31. Já na primeira fase do concurso - prova escrita - não se observa qualquer justificativa para a atribuição das notas e a eliminação do candidato Anderson Cardoso Sakuma (peça 34, peças 141 a 147) . O fato demonstra a quebra dos princípios constitucionais da impessoalidade e da motivação dos atos administrativos, pois não há qualquer informação sobre as razões das atribuições de notas e eliminação dos candidatos. Frise-se que não demandaria maiores esforços da comissão o zelo de proceder a necessária motivação da atribuição das notas de apenas seis candidatos, quando, em plano mais abrangente, verificamos que diversas bancas examinadoras o fazem em concursos com centenas, por vezes milhares de candidatos.
32. O mesmo fato ocorreu com a candidata Vanessa Aparecida de Souza Fontana. A candidata conseguiu liminar no Mandado de Segurança 5050137-15.2011.404.7000, pois teve sua inscrição no concurso indeferida. Obteve aprovação na prova escrita, mas foi reprovada na prova didática (peça 34, peças 174 a 192) 
33. A falta de motivação da atribuição da nota, além de ferir princípio da administração pública brasileira, não permite qualquer tipo de discussão quanto a correção da prova. Pois, a atribuição da nota se deu de maneira subjetiva e sem qualquer formalização ou publicidade dos fatores que levaram a Comissão Julgadora a atribuir determinada nota a cada um dos candidatos. 
34. Os fatos narrados no TC Processo 018.606/2012-1 (peças 32 a 35) indicam claramente a quebra dos princípios constitucionais norteadores dos concursos públicos na administração pública brasileira, como o da impessoalidade, motivação dos atos administrativos e publicidade.
35. Os indícios de irregularidade contrariam a jurisprudência pátria:
 (...) 
36. Constata-se pela documentação acostada aos atos que não houve a devida correção e zelo na condução do procedimento dos concursos públicos em tela. Não apenas na falta de motivação dos atos, atribuições de notas sem a publicidade e possibilidade de eventuais recursos como também na formação da Comissão Julgadora do concurso. Além do fato de o candidato exercer atividade de gerência na Reitoria do próprio Instituto, fato que por si só trazia a necessidade premente da organização do certame respeitar a necessidade de membros externos à rede de professores do IFPR para a devida isenção e impessoalidade no julgamento do concurso público.
37. Considerando o exposto, evidencia-se que o concurso público está eivado de irregularidades e não respeitou a finalidade última de um processo seletivo público: selecionar sem favoritismos, perseguições e discriminações o candidato mais adequado para ocupar os cargos públicos." (grifos acrescidos) .
4. Portanto, o Tribunal considerou ilegal o ato de admissão do servidor e a ele negou registro em virtude dos vícios observados no concurso público, dentre os quais a ausência de participação de um membro externo na banca avaliadora e falta de motivação na atribuição de notas para os candidatos.
5. Uma vez que se trata de admissão, que, assim como a aposentadoria, é ato complexo, a verificação das irregularidades do concurso permitiria a esta Corte negar registro ao ato a ela submetido, sem necessidade de contraditório, desde que os elementos de convicção estivessem claramente narrados nos autos, de molde a permitir que o interessado possa eventualmente exercer sua faculdade recursal. 
6. Ou, em se tratando de revisão de ofício, a oitiva realizada deve expor claramente os motivos e elementos que ensejam a revisão do ato de admissão.
7. No caso em exame, houve, inicialmente, o registro do ato (Acórdão 7502/2012-TCU-Segunda Câmara, rel. Ministro José Jorge) . Após as informações decorrentes da representação objeto do TC Processo 018.606/2012-1 (representação de unidade técnica, da qual resultou o Acórdão 1332/2013-TCU-Segunda Câmara, rel. Ministro José Jorge) , deu-se início à revisão de ofício, que culminou com o julgamento pela ilegalidade da admissão (Acórdão 2213/2017-TCU-Plenário, rel. Ministro Augusto Nardes) e na qual o interessado foi chamado a se manifestar previamente.
Da representação da Secex/PR (TC Processo 018.606/2012-1) e as revisões de ofício das aposentadorias
8. Em 26/3/2013, a 2ª Câmara, por meio do Acórdão de relação 1332/2013 (rel. Ministro José Jorge) , considerou procedente a representação formulada pela Secretaria de Controle Externo do Paraná (Secex/PR) e determinou o encaminhamento de cópia dos autos para a Sefip, nos seguintes termos:
"Os Ministros do Tribunal de Contas da União ACORDAM, por unanimidade, com fundamento nos arts. 17, inciso IV, 143, inciso III, 237, inciso VI, do Regimento Interno do TCU, em conhecer da representação a seguir relacionada, para, no mérito, considerá-la procedente, e fazer as comunicações abaixo transcritas:
 (...) 
1.7. Encaminhar à Secretaria de Fiscalização de Pessoal:
1.7.1. cópia dos presentes autos para que avalie a conveniência e oportunidade de proceder à revisão de ofício dos atos de admissão já julgados nos Acórdãos nº s 2646/2011 e 5255/2012, ambos da 2ª Câmara, relativos aos servidores José Carlos Ciccarino (CPF 358.525.779-87) , Pedro Antonio Bittencourt Pacheco (CPF 357.710.209-82) e Ricardo Herrera (CPF 003.018.348-06) ;
1.7.2. cópia de todos os documentos relativos à admissão do Sr. José Carlos Pereira, cujo ato permanece pendente de julgamento por este Tribunal, a fim de que avalie a conveniência e oportunidade de apuração dos indícios de irregularidades detectados".
9. Cumpre mencionar que o AUFC responsável pela instrução havia sugerido a realização de auditoria com o objetivo de verificar a ocorrência de irregularidade em outros concursos de admissão de servidores, dada a natureza das irregularidades apuradas na representação (falta de transparência, possível favorecimento de servidores da instituição de ensino, falta de motivação das notas) . Contudo, prevaleceu a proposta da Diretora (despacho de fl. 14) , acolhida pelo dirigente da unidade (despacho de peça 15) , de não se determinar a realização dessa fiscalização, que seria examinada no momento oportuno.
10. Dessarte, não constou do Acórdão 1332/2013-TCU-Segunda Câmara determinação para realização de auditoria, mas apenas o encaminhamento de cópia dos documentos para que a Sefip promovesse a revisão de ofício das admissões de José Carlos Ciccarino, Ricardo Herrera (registro foi determinado pelo Acórdão 2646/2011-TCU-Segunda Câmara) e Pedro Antônio Bittencourt Pacheco (registro foi determinado pelo Acórdão 5255/2012-TCU-Segunda Câmara) . 
11. No tocante ao servidor José Carlos Pereira, o Acórdão 1332/2013-TCU-Segunda Câmara foi no sentido de que a Sefip apurasse os indícios de irregularidade em sua admissão. Contudo, o ato de admissão já havia sido registrado na sessão da 2ª Câmara de 16/10/2012.
12. Por conseguinte, a Sefip adotou as medidas para dar início à revisão de ofício dos Acórdãos nº 2646/2011, 5255/2012 e 7502/2012, todos da 2ª Câmara, que resultaram nos Acórdão 758/2016-TCU-Plenário (rel. Ministra Ana Arraes) e 355/2016-Plenário (Min. José Múcio) , por meio dos quais foram consideradas ilegais as admissões dos servidores José Carlos Ciccarino, Pedro Antônio Bittencourt Pacheco e Ricardo Herrera.
13. Igual procedimento foi adotado no presente caso, e a aposentadoria de José Carlos Pereira foi considerada ilegal pelo Acórdão 2213/2017-TCU-Plenário (rel. Ministro-Substituto Marcos Bemquerer Costa) .
14. Ocorre que, o Acórdão 355/2016-TCU-Plenário foi anulado pelo Acórdão 367/2018-TCU-Plenário (rel. Ministro Walton Alencar Rodrigues) , na linha da proposição da Serur. Entendeu-se, naquela oportunidade, que teria ocorrido violação aos princípios do contraditório e da ampla defesa, mas, diante dos indícios de irregularidades no concurso, determinou-se à Segecex que "reavaliasse a conveniência de realizar a auditoria proposta no âmbito do TC Processo 018.606/2012-1, com vistas à apuração dos indícios de irregularidades verificados pela Secex-PR, nos concursos realizados pelo IFPR, desde a sua criação em 2008".
15. O processo citado já se encontrava encerrado desde 30/5/2014 (despachos de peça 30) , nada obstante tenha havido alguns requerimentos de cópia formulados por servidores do IFPR, motivo pelo qual foram expedidos novos despachos de encerramento (peças 42 e 46) .
16. Em cumprimento à determinação à Segecex contida no Acórdão 367/2018-TCU-Plenário, decidiu-se recentemente, também no âmbito do TC Processo 018.606/2012-1, pela não realização de auditoria e arquivamento daquele processo, sob os seguintes fundamentos:
"Considerando que o lapso temporal decorrido entre a ocasião em que se aventou a possibilidade de fiscalização (12/11/2012 - peça 8) e o presente momento acabou por tornar desvantajosa a realização da auditoria;
Considerando que o decurso de tempo superior a cinco anos impossibilitaria a revisão dos atos de admissão dos demais aprovados, salvo se comprovada má-fé, haja vista a prescrição prevista no art. 260, § 2º, do RI/TCU;
Considerando que, em razão da atuação da Sefip, bem como da deflagração da Operação Sinapse, realizada pela Polícia Federal em conjunto com a Controladoria-Geral da União, é baixa a probabilidade de que as supostas irregularidades tenham se perpetuado" (grifos acrescidos) .
17. As irregularidades no concurso objeto dos Editais 11/2010 e 87/2011 foram apreciadas na representação da Secex/PR, que foi considerada procedente pelo Acórdão 1332/2013-TCU-Segunda Câmara, prolatado em 27/3/2013 e contra a qual não houve recurso por parte do IFPR nem do sr. José Carlos Pereira, nada obstante ele tenha tido ciência da deliberação no dia 5/4/2013 (peça 17) , uma vez que formulou requerimento com o seguinte teor (verbis) :
"Eu Jose Carlos Pereira, Brasileiro, casado Residente em Curitiba-PR, portador da cédula de identidade  (...) vem mui respeitosamente requerer junto ao Sr. Secretário do TCU  (...) acesso aos autos do processo TC - Processo 018.606/2012-1 (...) no qual estou sendo citado e apurado indícios de irregularidade no processo de seleção concurso publico para o cargo de Docente do IFPR".
18. Veja-se que, conquanto não tenham sido ouvidos nos autos da representação os servidores admitidos nos concursos mencionados, não há que se falar em prejuízo à ampla defesa naquele processo, porque as consequências jurídicas para os servidores foram tratadas nos respectivos processos de admissão. 
19. Portanto, para a resolução do feito, importa saber se ao interessado foi dada oportunidade de se defender, nestes autos, dos indícios de irregularidade na realização do concurso público regido pelo Edital 87/2011, do IFPR.
20. Nesse ponto, entendo assistir razão aos pareceres. O ofício de oitiva (Ofício 1114/2015) encaminhado pela Sefip (peça 29) foi no sentido de conferir oportunidade ao sr. José Carlos Pereira de "manifestar-se quanto a revisão de ofício do Acórdão de Relação 7.502/2012-TCU-2ª Câmara, que julgou legal seu ato de admissão, tendo em vista as informações constantes do processo TC Processo 018.606/2012-1, que apurou indícios de irregularidades no concurso público para a carreira de magistério do ensino básico, técnico e tecnológico no Instituto Federal de Educação, Ciência e Tecnologia do Paraná, correspondente ao edital nº 87/2011" (grifei) .
21. Ora, o ofício de oitiva (Ofício 1114/2015-TCU/SEFIP, de 4/2/2015) foi extremamente genérico e não permitiu ao interessado abordar com propriedade pontos que mais tarde vieram a ser considerados determinantes para se concluir pela existência de vícios insanáveis no concurso no qual foi aprovado.
22. Veja-se que o Acórdão 7502/2012-TCU-Segunda Câmara, que considerou procedente a representação formulada pela Secex/PR, foi proferido por meio de relação, de modo que os fundamentos dessa deliberação são aqueles constantes da instrução da Secex/PR de peça 8 do TC Processo 018.606/2012-1. 
23. Essa instrução tratou dos concursos decorrentes dos editais 11/2010, do qual resultou na nomeação do sr. José Carlos Ciccarino, e 87/2011, no qual foram aprovados o interessado e o sr. Pedro Antônio Bittencourt Pacheco.
24. Ao examinar os "pontos críticos quanto à contratação do Sr. José Carlos Pereira", a instrução limitou-se a informar que esses pontos são "em síntese, os mesmos relatados nas constatações descritas em relação ao Sr. José Carlos Ciccarino, pois a escolha, a forma de correção das provas e a atribuição das notas aos candidatos previamente escolhidos, em muito se assemelham".
25. Ora, deveria o ofício de oitiva indicar claramente quais eram os vícios que macularam a lisura do certame, o que não ocorreu.
26. Assim sendo, deve ser dado provimento ao recurso do interessado, nos termos propostos pelo Serur e na mesma linha do Acórdão 367/2018-TCU-Plenário, da relatoria do Ministro Walton Alencar Rodrigues.
Diante do exposto, VOTO por que o Tribunal adote a deliberação que ora submeto a este colegiado.
TCU, Sala das Sessões Ministro Luciano Brandão Alves de Souza, em 13 de fevereiro de 2019.
BENJAMIN ZYMLER 
Relator